【裁判字號】    99,聲再,121
【裁判日期】    991207
【裁判案由】    詐欺
【裁判全文】
臺灣高等法院臺南分院刑事裁定         99年度聲再字第121號
再審聲請人
即受判決人  羅宥慧
上列聲請人因詐欺案件，對於本院99年度上易字第 369號99年11
月10日確定判決（臺灣臺南地方法院98年度易字第1623號，起訴
案號：臺灣臺南地方法院檢察署98年度營偵字第 685號、98年度
偵字第9430號；併案案號：同上署98年度偵字第 15471號；上訴
後併案案號：同上署99年度偵字第 12466號），聲請再審，本院
裁定如下：
    主  文
再審之聲請駁回。
    理  由
一、聲請意旨略以：本件聲請人即被告於原判決民國（下同）99
    年10月27日審理時已主張罹患有重度憂鬱症並提出精神科診
    斷書為憑，且於審理時當庭庭呈後附卷，又審理時亦已表明
    聲請人患有重度憂鬱症而且是從17歲開始就患有憂鬱症等語
    ，本件犯罪行為時係民國97年12月間當時聲請人是20歲左右
    ，因此行為當時聲請人應已患有重度憂鬱症。按「查憂鬱症
    屬精神疾病之一種，其適應生活之功能發生障礙，有精神衛
    生法第3條，精神衛生法施行細則第2條可資依據，伊於實施
    本件犯罪行為時系重度憂鬱症患者而為精神耗弱人，原判決
    未依修正前刑法第19條第 2項之規定減輕其刑，亦未說明不
    與減輕其刑之理由，有判決不適用法則及未備理由之違背法
    令……」此有最高法院96年度台上字第6088號刑事判決可資
    參照。本件聲請人於實施犯罪行為係屬重度憂鬱症患者，致
    行為時有精神障礙或其他心智缺陷，不能辨識行為違法或欠
    缺辨識行為之能力，或有顯著減低等情，應有刑法第19條第
    1項規定不罰或第2項之規定減輕其刑規定之適用，而原判決
    就上開有利於聲請足生影響於判決之重要證據漏未審酌，顯
    有違誤，原判決理由中就該重要證據完全未予審認，且未說
    明未審酌該證據及不予不罰或減輕其刑之理由，聲請人爰依
    刑事訴訟法第421條及第424條之規定，於法定期間內聲請再
    審云云。
二、按不得上訴於第三審法院之案件，除刑事訴訟法第 420條規
    定外，其經第二審確定之有罪判決，如就足生影響於判決之
    重要證據漏未審酌者，亦得為受判決人之利益聲請再審，刑
    事訴訟法第 421條定有明文。而所謂「足生影響於判決」，
    自係指就該證據之形式觀察，毋須經調查程序，已「顯然」
    可認為足以動搖原確定之判決而言；所謂「重要證據」，必
    須該證據已足認定受判決人應受無罪、或免訴、或輕於原審
    所認定之罪名方可，如不足以推翻原審所認定罪刑之證據，
    即非足生影響於原判決之重要證據。另所謂「漏未審酌」，
    自係指該證據於判決前已存在，業經法院予以調查或經聲請
    調查而未予調查，致於該確定判決中漏未加以審認，而該證
    據如經審酌，則足生影響於該判決之結果，應為被告有利之
    判決而言。如當事人所提出之證據，縱加以審酌，仍不足以
    生影響於該判決結果者，或法院已加以調查，而本於論理法
    則、經驗法則，而為證據之取捨，不採為被告有利之認定者
    ，則均不得據為再審之理由，苟事實審法院依調查之結果，
    本於論理法則、經驗法則，經取捨證據後認定事實者，既對
    卷附證據資料為價值判斷，而對被告不利之證據採酌據為論
    罪之依據，至其餘與前開論罪證據不相容之供述，縱屬對被
    告有利，仍無證據價值而不採，此係有意不採，並非疏而漏
    未審酌，尚不得據為聲請再審之理由。至於審酌該證據之結
    果，是否符合經驗法則或論理法則，要屬證據證明力之問題
    ，核係法官自由心證形成之範疇，於案件確定後，縱認有不
    當，亦無逕行聲請再審之餘地，合先敘明。
三、本件再審聲請意旨雖以：原確定判決未予審酌聲請人於審理
    時所提出之精神科診斷證明書（可證明聲請人於行為當時應
    已患有重度憂鬱症之事實），聲請人於實施犯罪行為係屬重
    度憂鬱症患者，致行為時有精神障礙或其他心智缺陷，不能
    辨識行為違法或欠缺辨識行為之能力，或有顯著減低等情，
    應有刑法第19條第1項規定不罰或第2項之規定減輕其刑規定
    之適用，而原判決於科刑時，未依修正前刑法第19條第 1項
    規定不罰或依同條第 2項之規定減輕其刑，亦未說明未審酌
    該證據及不予不罰或減輕其刑之理由，顯有足生影響於判決
    之重要證據漏未審酌云云。惟查：
  (一)聲請人所執以為再審事由之重要新證據即聲請人於原審審理
    時所提出之精神科診斷證明書乙節，則依聲請人之再審聲請
    狀所陳，該項證據（即精神科診斷證明書）於審理中即經聲
    請人提出而已經存在，且該證據，其內容載明：「病患自民
    國99年10月21日起於本院接受門診治療，目前仍治療中」等
    語，有該證明書附卷可參，顯見該證據並不能證明聲請人於
    行為時已罹患重度憂鬱症。
  (二)又查，聲請人於原審及本院審理時均辯稱：該帳戶之存摺、
    金融卡（含密碼）及行動電話門號0000000000號，於97年12
    月間，在臺南市○○路花園夜市時遺失云云。然原確定判決
    就本案此部分之審認結果以：被告所辯系爭帳戶之存摺、提
    款卡、密碼，與行動電話門號等，係於花園夜市遺失云云，
    應係臨訟編撰的卸責之詞，不可採信，而於本院99年度上易
    字第 369號判決正本理由欄乙、二、(二)加以說明（見判決書
    第4、5頁）；被告及其辯護人於本院審理時再辯稱：其仍持
    有上開合作金庫帳戶印鑑，不可能帳戶被使用云云，提出印
    章一顆為證，亦經原確定判決就本案此部分之審認結果以：
    經本院向合作金庫調取該帳戶印鑑及97年12月 9日臨櫃提款
    之取款憑條原件，核與被告提出之印章一顆，送請法務部調
    查局鑑定結果，上開合作金庫帳戶印鑑與97年12月 9日臨櫃
    提款之取款憑條原件上被告之印文相同，與被告提出之印章
    所蓋印文不同，有法務部調查局99年9月27日調科貳字第009
    900415820 號鑑定書在卷足參。顯見被告所提出印章一顆非
    上開合作金庫帳戶印鑑，被告及其辯護人所辯，純係諉罪卸
    責之詞，要難採信（見原確定判決書第5、6頁）。準此可見
    ，聲請人於原審及本院審理時對於犯罪事實有利不利於己部
    分，均能明確分辨並提出辯詞置辯，足見其辨識行為之能力
    並未有欠缺。
  (三)再者，聲請人於本院原確定判決審理時，並有選任辯護人為
    其辯護，如有上情足構成刑法第19條第1項規定不罰或第2項
    之規定減輕其刑規定之適用，何以未經其辯護人提出置辯，
    益徵聲請人犯罪當時並未處於精神障礙、心智缺陷之狀態，
    應無疑義。且依上述犯罪情狀亦難推定聲請人在整個過程必
    然處於精神障礙、心智缺陷狀態任人擺佈使喚，欠缺辨識行
    為之能力之情形，是聲請人執此而聲請再審，自亦難謂具有
    聲請再審之理由。
  (四)何況，依聲請人所指之精神科診斷證明書既未能證明聲請人
    犯罪當時並未處於精神障礙、心智缺陷之狀態，且與本件犯
    罪事實之認定無關，是縱加審酌仍不能據以為有利於聲請人
    之認定，而得認聲請人所主張者為真實，從形式上觀察，亦
    不足以推翻原確定判決，難認符合再審理由。
四、從而，聲請人所提出據以聲請再審之上開證據，縱加以審酌
    ，仍不足以生影響於該判決結果，自核與刑事訴訟法第 421
    條所規定，漏未審酌足生影響於判決之重要證據之要件不符
    ，因而聲請人所為上開聲請再審之事由，揆諸前揭說明，顯
    無理由，應予駁回。
五、據上論結，應依刑事訴訟法第434條第1項，裁定如主文。
中    華    民    國    99    年    12    月    7     日
                    刑事第五庭  審判長法  官  楊明章
                                      法  官  趙文淵
                                      法  官  蔡美美
以上正本證明與原本無異。
不得抗告。
                                      書記官  歐貞妙
中    華    民    國    99    年    12    月    7     日

司法院資訊處製作；財團法人民間司法改革基金會備份。
